臺灣士林地方法院民事判決　　　　　　　　　　　　　九十二年度婚字第七二七號
　　原　　　告　乙○○
　　被　　　告　丁○○
右當事人間請求確認婚姻關係存在事件，經本院於民國九十三年二月四日言詞辯論終
結，判決如左：
    主      文
確認原告與被告間之婚姻關係存在。
訴訟費用由被告負擔。
    事實及理由
一、本件原告起訴主張：兩造原係夫妻，嗣於民國（以下同）九十年十二月二十五日
    簽立離婚協議書，兩造並於當日持該離婚協議書向戶政機關辦理離婚登記，惟查
    在該離婚協議書上簽名之二名證人，非係在離婚協議書作成時當場簽名，且另一
    證人丙○○長住紐約，並不在國內，是該二名證人即不能證明原告與被告確有協
    議離婚之合意，則原告與被告之協議離婚，當難認已具備法定要件，依民法第七
    十三條之規定自屬無效，原告與被告間之協議離婚即屬無效，則原告與被告間之
    婚姻關係當然存在，為此訴請判決如主文所示。被告則抗辯當時簽署離婚協議書
    時，證人丙○○部分已簽立，原告主張證人不知兩造離婚之真意，應由原告舉證
    等語，並聲明：(1)原告之訴駁回(2)訴訟費用由原告負擔。
二、本院之判斷：
　(一)原告主張兩造於九十年十二月二十五日簽訂離婚協議書，並持該離婚協議書辦理
    離婚登記等情，業據原告提出離婚協議書影本、
    執，堪信為真實。又原告主張離婚協議書證人欄之證人均不能證明原告確有與被
    告離婚之真意之事實，雖為被告所否認，然查，經證人即於兩造離婚協議書上簽
    名之甲○○到庭證稱：「當時是被告把該協議書拿到公司來讓我簽名的，當時另
    外有姓許的也簽名在見證人欄上，兩造也已經都簽好名字，所以我並沒有與乙○
    ○聯絡或打電話之事。」等語（參見本院九十三年一月二日言詞辯論筆錄），足
    見協議書上之證人甲○○並未親自見聞或知悉兩造確有離婚之真意。又原告主張
    離婚協議書上所載之另一證人丙○○長年在國外，兩造簽立離婚協議書時並未在
    國內，亦不知此事乙節，被告亦不否認當時丙○○人是在國外，被告看到離婚協
    議書時，「丙○○」的部分已經簽好名（見本院同日筆錄），益見原告所主張非
    虛，是被告空言否認，尚不足採，原告之主張堪信為真實。
　(二)按兩願離婚應以書面為之，並應有二人以上證人之簽名，是為民法第一千零五十
    條所規定之方式，夫妻間雖有離婚之合意，如未依此方式為之，依民法第七十三
    條之規定自屬無效。又民法第一千零五十條所謂二人以上證人之簽名，固不限於
    作成離婚證書時為之，亦不限於協議離婚時在場之人，始得為證人，然究難謂非
    親見或親聞雙方當事人確有離婚真意之人，亦得為證人（最高法院六十八年台上
    字第三七九二號判例參照）。本件兩造離婚協議書上之二位證人之一甲○○，既
    未親見或親聞兩造確有離婚之真意，揆諸前揭規定及最高法院判例意旨，尚難認
    本件兩造協議離婚具備法定要件，因之兩造前開協議離婚不生效力，從而原告與
    被告間之婚姻關係仍屬存在。但因兩造辦妥離婚登記，致原告與被告間之婚姻關
    係存否有所不明，為此原告訴請判決如主文第一項所示，洵屬正當，應予准許。
三、據上論結，本件原告之訴為有理由，依民事訴訟法第七十八條判決如主文。
中　　　華　　　民　　　國　　九十三　　年　　　二　　　月　　  十八　  日
                            臺灣士林地方法院家事法庭
                                法  官  陳麗芬
右為正本係照原本作成
如對本判決上訴應於判決送達後廿日內向本院提出上訴狀
中　　　華　　　民　　　國　　九十三　　年　　　二　　　月　　 十九 　　日
                                書記官  劉永城
